【裁判字號】    98,易,395
【裁判日期】    980821
【裁判案由】    詐欺
【裁判全文】
臺灣桃園地方法院刑事判決               98年度易字第395號
公  訴  人  臺灣桃園地方法院檢察署檢察官
被      告  丙○○原名陳聖哲.
上列被告因詐欺案件，經檢察官提起公訴（97年度偵緝字第1555號）
，本院判決如下：
    主  文
丙○○無罪。
    理  由
一、證據能力之說明
  (一)按被告之自白，非出於強暴、脅迫、利誘、詐欺、疲勞訊問
    、違法羈押或其他不正之方法，且與事實相符者，得為證據
    ；被告陳述其自白係出於不正之方法者，應先於其他事證而
    為調查，該自白如係經檢察官提出者，法院應命檢察官就自
    白之出於自由意志，指出證明之方法，刑事訴訟法第156 條
    第1 項、第3 項定有明文。準此，被告對檢察官所提被告於
    警詢時及偵查中自白之證據能力俱無意見，本院亦查無明顯
    事證足證檢、警機關於製作該等筆錄，有對被告施以不正方
    法之情事，是被告於審判外之陳述，均係出於任意性之陳述
    ，且與事實相符，均認具證據能力。
  (二)次按被告以外之人於審判外之言詞或書面陳述，除法律有規
    定者外，不得作為證據。被告以外之人於審判外之陳述，雖
    不符前4 條（指刑事訴訟法第159 條之1 至第159 條之4）
    之規定，而經當事人於審判程序同意作為證據，法院審酌該
    言詞陳述或書面陳述作成時之情況，認為適當者，亦得為證
    據。當事人、代理人或辯護人於法院調查證據時，知有第15
    9 條第1 項不得為證據之情形，而未於言詞辯論終結前聲明
    異議者，視為有前項之同意。刑事訴訟法第159 條第1 項、
    第159 條之5 第1 項、第2 項，分別定有明文。查被告於審
    判程序中，對於被告以外之人證人即申辦兆豐商業銀行中壢
    分行（下稱兆豐商銀中壢分行）00000000000000號帳戶之乙○○、被害人甲○○於審判外之書面陳述筆錄，及其他文書
    證據，均不爭執證據能力，公訴檢察官對此等證據之證據能
    力亦不爭執，其等警詢、偵查筆錄係證明犯罪事實存否所必
    要之證據，而足見審判外筆錄及文書具相當之可信性，依前
    述「同意性」之傳聞法則例外規定，被告以外之人於審判外
    之陳述均具證據能力。又兆豐商銀中壢分行97年1 月31日（
    97）兆銀壢字第032 號函暨檢附乙○○個人基本資料及帳戶
    往來明細、活期儲蓄存款存摺及交易明細、97年6 月12日（
    97）兆銀壢字第152 號函暨檢送乙○○個人基本資料、變更
    印鑑申請書及交易明細表、手機號碼0000000000號申請人資
    料、遠傳電信股份有限公司98年5 月1 日遠傳（企營）字第
    09810407797 號函暨檢附0000000000號行動電話服務申請書
    、桃園縣復興鄉戶政事務所98年5 月28日桃復戶字第098000
    1217號函覆暨檢送被告丙○○姓名變更登記申請書及附件資
    料、個人戶籍謄本、桃園縣復興鄉戶政事務所98年7 月13日
    桃復戶字第0980001642號函覆暨檢送被告丙○○申辦補發身
    分證資料、交通部公路總局新竹區監理所桃園監理站98年7
    月15日竹監桃字第0980018670號函覆暨檢送被告丙○○駕籍
    補發詳細資料、被告檔案照片等，分屬公務員職務上製作之
    紀錄、證明文書或從事業務之人於業務上或通常業務過程所
    須製作之紀錄文書、證明文書，均與本案事實具有自然關聯
    性，復屬書證性質，且查無事證足認有違背法定程序或經偽
    造、變造所取得之情事，且均經被告同意作為證據，或未於
    言詞辯論終結前聲明異議，檢察官對此等證據之證據能力亦
    不爭執，經本院審酌該陳述作成之情況，認為適當，符合刑
    事訴訟法第159 條之5 之同意性、相當性之例外要件，是堪
    認有證據能力，附此敘明。
二、公訴意旨略以：被告丙○○可能預見將帳戶存摺、提款卡、
    密碼交付予不詳身分之人使用，足供他人作為詐騙財物匯款
    之工具。竟基於幫助他人詐欺取財之未必故意，於民國97年
    1 月間某日，在桃園縣中壢市某處，將乙○○（業經以97年
    度審簡字第575 號判決，判處拘役40日，緩刑2 年確定）所
    有之兆豐商業銀行中壢分行（下稱兆豐商銀中壢分行）0000
    0000000000號帳戶存摺、提款卡及密碼，交付予真實姓名年
    籍不詳之成年人，而成為詐騙集團詐欺取財之工具。詐騙集
    團取得該帳戶後，即意圖為自己不法所有而基於詐欺取財之
    犯意，於97年1 月8 日晚間8 時50分許，以電話聯絡甲○○
    ，誆稱其因網路購物之付款方式設定有誤，需依指示操作AT
    M 自動櫃員機以取消錯誤，致甲○○陷於錯誤，而於翌日將
    14,589元匯入乙○○上開帳戶內，旋遭提領殆盡。經甲○○
    、乙○○發現受騙後，報警處理而循線查獲上情。因認被告
    涉犯刑法第30條、第339 條第1 項之幫助詐欺罪嫌。
三、按犯罪事實應依證據認定之，無證據不得認定犯罪事實，刑
    事訴訟法第154 條第2 項定有明文。又認定犯罪事實所憑之
    證據，雖不以直接證據為限，間接證據亦包括在內，然而無
    論直接或間接證據，其為訴訟上之證明，須於通常一般之人
    均不致有所懷疑，而得確信其為真實之程度者，始得據為有
    罪之認定，倘其證明尚未達到此一程度，而有合理之懷疑存
    在時，事實審法院在心證上無從為有罪之確信，自應為無罪
    之判決。且刑事訴訟上證明之資料，無論其為直接或間接證
    據，均須達於通常一般之人均不致有所懷疑，而得確信其為
    真實之程度，始得據為有罪之認定，若其關於被告是否犯罪
    之證明未能達此程度，而有合理懷疑之存在，致使無從形成
    有罪之確信，根據「罪證有疑，利於被告」之證據法則，即
    不得遽為不利被告之認定，最高法院著有76年臺上字第4986
    號、92年臺上字第1208號判例足資參照。檢察官認被告丙○○涉有上開犯罪嫌疑，無非係以被告丙○○不利於己之供述
    、被害人甲○○之指述、證人乙○○於警詢及偵查中之證述
    、被告丙○○（陳聖哲）檔案相片、門號0000000000號行動
    電話申請人年籍資料、兆豐商銀中壢分行97年6 月12日（97
    ）兆銀壢字第0152號函附客戶基本資料、交易明細資料、甲○○存摺內頁影本為其論據。
四、訊據被告丙○○堅詞否認有何幫助詐欺犯行。辯稱：伊不認
    識證人即申辦兆豐商銀中壢分行00000000000000號帳戶之乙○○，沒有拿過乙○○之存摺、提款卡、密碼，伊不會上網
    ，沒有接觸電腦，門號0000000000號行動電話申請書上之申
    請人姓名非伊簽名，且伊曾經在大溪崎頂遺失包包，其內有
    身分證、郵局存摺、戶口名簿、駕照等物品，而疏於報警，
    3 個月或半年後有前往戶政事務所辦理補發身分證，但未前
    往監理站辦理駕照遺失手續，偵查中開庭時，一時緊張而未
    陳述上情，被害人遭詐騙會款與之無關等語。經查：
  (一)證人乙○○於本院審理時，經當庭確認，表示並不認識在庭
    之被告，且結證稱：渠透過網路認識真實姓名年籍不詳綽號
    「小Ｊ」之成年男子，「小Ｊ」欲借用渠存摺要匯款1 萬元
    ，因該兆豐商銀中壢分行之存摺久未使用，即於第一次朋友
    聚會見面時，將上開帳戶存摺、提款卡、密碼提供予「小Ｊ
    」，偵查中渠係經由檔案照片指認被告，有告知檢察官該照
    片上之人與「小Ｊ」臉型略像。渠曾與「小Ｊ」交談，「小
    Ｊ」說話並無被告說話之語調，且初次所見之「小Ｊ」，其
    皮膚比當庭之被告黝黑，骨架較瘦小，而被告身形較為壯碩
    ，兩人身高相當，在庭之被告較為成熟，至於「小Ｊ」身上
    有無刺青，並未注意等語綦詳（參本院卷第99頁至第102 頁
    ）。互核其分別於警詢、偵查中證述：渠於案發1 個月前結
    識「小Ｊ」後，常於晚間7 、8 點在網路與「小Ｊ」聊天，
    後來「小Ｊ」向渠商借上開兆豐商銀中壢分行存摺，「小Ｊ
    」以門號0000000000號行動電話與之聯絡見面，「小Ｊ」為
    76年次，住在臺北等情綦詳（參97年度偵字第11881 號卷第
    5 頁、偵緝字第1555號卷第17頁至第18頁）。則就證人乙○○於借出上述兆豐商銀中壢分行帳戶存摺、提款卡等物前，
    業與渠所指「小Ｊ」之男子常有電話聯繫，並於朋友餐會上
    見面交談後，始給予上開存摺、提款卡、密碼等情觀之，其
    對於「小Ｊ」之男子當非全然陌生，既證人乙○○於本院審
    理中藉由被告在庭應訊答辯過程，觀察被告形貌、聲音、行
    止等節而於本院審理中為上開證述，堪信其證述為真。再者
    ，偵查中證人乙○○係透過檔案照片確認被告即「小Ｊ」之
    人，據此而為不利於被告之陳述。然按刑事實務上之對人指
    認，乃犯罪後，經由被害人、共犯或目擊之第三人，指證並
    確認犯罪嫌疑人之證據方法。現行刑事訴訟法並無關於指認
    程序之法律規定，如何由證人正確指認犯罪嫌疑人，自應依
    個案之具體情形為適當之處理，又查，證人之指認係依靠證
    人於事發時之觀察及事後之記憶，但因犯罪通常事發突然，
    非證人所得預期，且正因證人之指認所憑藉者均為「人」之
    觀察及記憶，非如物證得以科學方式加以驗證，故指認程序
    應以嚴謹方式為之，以儘量避免證人受到不當偏見、壓力或
    錯誤暗示之誘導而為不正確之指認。本院認為正確之指認至
    少應具備以下幾個要點：(1)指認應為「選擇指認」或為「成
    列指認」。(2)指認前應由指認人先陳述嫌疑人之特徵。(3)供
    選擇指認之數人在外形上不得有重大之差異。(4)指認前不得
    有任何誘導之安排出現。(5)指認前必須告訴指認人：「真正
    的犯罪嫌疑人並不一定存在於被指認人之中」。(6)「成列指
    認」應由完全不認識嫌疑犯之人主導進行，才不會影響證人
    。而依據上開偵查筆錄之記載以及證人乙○○於本院之陳述
    ，可知證人乙○○於指認被告為「小Ｊ」之過程中，僅係透
    過檔案照片為之，未使用「選擇指認」或「成列指認」，尤
    以人類記憶有其限度，極因受暗示、誘導而為與事實未盡相
    同之認知，甚且，證人主觀上即有虛偽指證之動機，亦非不
    可想像，因而在別無可資判別比較對象之情境下，經質以被
    告是否「小Ｊ」之問題時，證人乙○○於無確切認知、記憶
    下因循附和敷衍應答，非無可能，但與事實是否相符，即不
    無推究餘地。是以指認被告係收取存摺、提款卡而參與犯罪
    之人之過程已產生瑕疵，故錯誤指認之可能性極高，供述者
    即證人之真意顯然受到壓制以及誘導，該等瑕疵即無從補正
    。因之證人乙○○於偵查中所為被告即為「小Ｊ」其人之不
    利於被告之陳述，尚非可採。
  (二)復以，經本院依職權向桃園縣復興鄉戶政事務所、交通部公
    路總局新竹區監理所桃園監理站調閱被告之身分證、駕駛執
    照申請補發等相關文件觀之，被告於97年6 月2 日申請補發
    國民身分證時，確係陳稱於半年前在崎頂遺失乙節，此有桃
    園縣復興鄉戶政事務所98年7 月13日桃復戶字第0980001642
    號函暨補領國民身分證申請書、螢幕視窗資料傾印等件在卷
    足憑（參本院卷第81頁至第87頁），與被告上開辯詞若合符
    節。另參酌被告於駕駛執照破損申請換照，在監理機關申辦
    手續時所為簽名與其在本院審理中、準備程序筆錄上所為簽
    名，其字型、筆劃、筆順較為類似，而難認與門號0000000
    000 號行動電話客戶資料卡上所載之申請人簽名近似一情，
    分別有交通部公路總局新竹區監理所桃園監理站98年7 月15
    日竹監桃字第0980018670號函暨檢附之汽車駕駛執照登記書
    、汽車駕駛人異動登記書；遠傳電信股份有限公司98年5 月
    1 日遠傳（企營）字第09810407797 號函暨檢附之易付卡客
    戶資料卡、切結書等件在卷可稽（參本院卷第12頁至第16頁
    、第89頁至第91頁），而足認被告所辯其證件遺失等情尚非
    無稽。是以不能排除門號0000000000號行動電話係他人冒用
    被告姓名申請使用，而持之與證人乙○○聯絡之可能。至於
    證人即被害人甲○○於警詢及本院審理中固證述彼所接獲之
    詐騙電話中男聲、女聲均有，且係外省腔調之男聲指示ATM
    轉帳之操作等語明確（參97年度偵字第10300 號卷第4 頁至
    第6 頁、本院卷第99頁至第100 頁）。依證人甲○○所述情
    節顯與本院依直接審理觀察所得被告略有原住民之談話語調
    有所不符。是以，亦無從遽此認定被告即為參與施以詐騙電
    話之行為人。準此，除上開證人乙○○偵查中所為已有瑕疵
    之指認外，遍查全卷並無其有關此部分犯罪之事證，已難認
    被告確為「小Ｊ」之男子，而有徵求證人乙○○提供前開兆
    豐商銀中壢分行帳戶存摺、提款卡及密碼之事實；或被告係
    共同參與施行詐術之行為人。是以依現存卷證資料亦不能排
    除另有他人於上開時、地取得證人乙○○之上述存摺、提款
    卡及密碼之可能（而彼等是否共同正犯，尚乏實據認定）。
    則證人乙○○前開偵查中之指認被告係「小Ｊ」之證述，自
    不得遽為不利被告之認定。
  (三)綜上所述，本件依卷存事證，客觀上無從確認被告確係「小
    Ｊ」之男子而有於上開時、地取得證人乙○○之存摺、提款
    卡及密碼，而均仍有合理懷疑之存在，不能獲致被告確有幫
    助詐欺犯行之法律上確信，依「罪證有疑，利於被告」原則
    ，被告本件被訴犯罪尚屬不能證明，應依法為被告無罪之諭
    知。
據上論斷，應依刑事訴訟法第301條第1項，判決如主文。
本案經檢察官王惟琪到庭執行職務。
中    華    民    國    98    年    8     月    21    日
              刑事第六庭  審判長法  官  錢建榮
                                法  官  黃翊哲
                                法  官  呂美玲
以上正本證明與原本無異。
如不服本判決應於收受判決後10日內向本院提出上訴書狀，並應
敘述具體理由。其未敘述上訴理由者，應於上訴期間屆滿後20日
內向本院補提理由書(均須按他造當事人之人數附繕本)「切勿逕
送上級法院」。
                                書記官  李玉華
中    華    民    國    98    年    8     月    25    日


司法院資訊處製作；財團法人民間司法改革基金會備份。
